臺灣高等法院刑事判決　　　　　　　　　　　　　　九十年度上訴字第三八八七號
　　上訴人　即
　　自　訴　人　乙○○
　　被　　　告　甲○○
右上訴人因誣告案件，不服臺灣士林地方法院九十年度自字第一四０號，中華民國九
十年十月五日第一審判決提起上訴，本院判決如左：
    主  文
上訴駁回。
    理  由
一、自訴意旨略以：被告甲○○與自訴人乙○○因債務關係，於民國八十九年十一月
    二十七日下午六時三十分相約於台北市北投區○○○路七十九號山蘇餐廳談論債
    務問題，迄至同日下午七時十五分，自訴人欲與被告對帳，即離開該餐廳返家整
    理相關帳目資料。詎被告明知自訴人已離開該餐廳，之後並未對被告有恐嚇及妨
    害自由等犯行，竟意圖使自訴人受刑事處分，向台北市政府警察局北投分局提出
    告訴，經臺灣士林地方院檢察署檢察官偵查，亦認自訴人確無恐嚇及妨害自由之
    事，予以不起訴處分確定在案，足證被告顯有設詞誣告而觸犯刑法第一百六十九
    條第一項之罪嫌云云。
二、按犯罪事實應依證據認定之，無證據不得推定其犯罪事實；又不能證明被告犯罪
    者，應諭知無罪之判決，刑事訴訟法第一百五十四條、第三百零一條第一項定有
    明文。次按誣告罪之成立，以告訴人所訴被訴人之事實必須「完全出於虛構」為
    要件，若有出於誤會或懷疑有此事實而為申告，以致不能證明其所訴之事實為真
    實，縱被訴人不負刑責，而告訴人本缺乏誣告之故意，亦難成立誣告罪名；又誣
    告罪之成立，以意圖他人受刑事處分「虛構事實」而向該管公務員申告為其要件
    ，故其所訴事實，雖不能證明係屬實在，而在積極方面尚無證據證明其確係故意
    虛構者，仍不能遽以誣告罪論處，最高法院四十四年台上字第八九二號、四十六
    台上字第上字第九二七號判例可資參照。
三、本件自訴人乙○○認被告甲○○涉有刑法第一百六十九條第一項之誣告罪嫌，無
    非以前開自訴人之指訴、及提出臺灣士林地方法院檢察署九十年度偵字第一０七
    六號不起訴處分書影本一份為主要論據。訊據被告堅決否認涉有誣告自訴人之罪
    嫌，辯稱：「那天山蘇餐廳的老闆打電話給伊說有四、五個人在等伊，說伊有欠
    自訴人錢，要伊過去處理清楚，之後當天下午四點多過去的，當時自訴人沒有在
    現場，之後伊就被限制自由，並叫伊開新台幣（下同）五百萬元本票解決伊與自
    訴人之間的債務，因為伊表示伊沒有欠自訴人錢，所以伊沒有簽。‧‧因為自訴
    人當時不在場，所以自訴人沒有限制伊行動自由，是陳文儀和他的朋友恐嚇伊，
    自訴人並沒有恐嚇伊，因為自訴人當時不在，伊告自訴人妨害自由與恐嚇的時間
    ，是在自訴人離開後的時間，自訴人有教唆陳文儀及其他四、五個人（當時限制
    伊行動的那四、五人）」（見原審第二十一頁及第二十二頁）。
四、經查：
（一）自訴人與被告有債務糾紛且多次向被告催討債務，均未獲清償等情，業據自訴
      人於警訊時供承在卷：「因被告向他承購華夏中醫醫院，至今仍積欠二千多萬
      元未付，屢次催討，被告均避不見面」（見九十年偵字第一○七六號偵查卷第
      二十四頁）等語，核與被告自承：「自訴人是前任華夏中醫醫院之老闆，自訴
      人於八十七年九月一日以新台幣二億元讓售予我，至今他還稱我未還他錢，其
      實是我們的契約皆有書明，我並沒有欠他錢。」（上開偵卷第二十頁）等語相
      符，並有雙方債務糾紛之契約、協議書、律師函等相關文件附卷可稽（附於原
      審卷第二十九頁至第四十四頁及本院上訴理由狀）。而八十九年十一月二十七
      日當天自訴人及友人係與被告相約在山蘇餐廳談論上開債務解決事宜之事實，
      亦據自訴人於警訊及原審供述：「當時我與被告見面商談買賣債務糾紛，因雙
      方各執一詞，就先於晚間七時十五分離開山蘇餐廳，回家整理帳目資料」等語
      甚詳（見前揭偵查卷第二十五頁背面及原審卷第二十二頁），核與當時在山蘇
      餐廳之陳文儀於警訊中所述：「伊是透過曹金舜認識乙○○，常聽曹金舜談及
      乙○○與甲○○二人債務問題，基於朋友立場，才自願出面了解關心」（見前
      揭偵查卷第二十七頁）、及被告自承：「我於八十九年十一月二十七日十六時
      許接獲山蘇餐廳老板邱文正電話，要我現在去餐廳找他，有關我與乙○○債務
      問題．．．他願意充當和事佬。」（偵卷第二十一頁）等語相符。
（二）又在場之陳文儀、曹金舜及餐廳老板邱文正等人，均與自訴人較為熟稔，此有
      自訴人自承：「．．．我積欠曹金舜父親五百萬元已十餘年，所以，我與被告
      談論債務時我都有邀請曹某在場．．．。」（偵卷第二四頁）及「被告認識曹
      金舜、也識餐廳老闆，應該不認識陳文儀」（本院九十年十二月十八日訊問筆
      錄）等語，與邱文正於警訊時稱：「我與陳文儀、「生仔」二人認識約十餘年
      ，被告約三年，自訴人、曹金舜二人均係陳文儀介紹來的客人。」等語（偵卷
      第三六頁反面）及上開陳文儀所述可證。
（三）再當晚於自訴人離開山蘇餐廳後，陳文儀等仍陪同被告在山蘇餐廳，並向被告
      表示：「如果不簽本票不讓他離開」等語，以及當時餐廳外確實有一群不知名
      之人士聚集之情況，復據目擊證人即華夏中醫醫院會計沈翠玉於警訊和偵查中
      結證：「她當天晚間八時許到山蘇餐廳要找甲○○回去，只有看到陳文儀要甲
      ○○簽本票，並說不簽本票不讓甲○○走，陳文儀沒有押住告訴人，但外面有
      十幾個人，也不知道誰找的」（見前揭偵查卷第三十四頁背面、第六十七頁背
      面及第六十八頁）等語、證人柯龍展證稱：「只有看到陳文儀以三字經罵甲○
      ○，說今天不還錢就不讓甲○○走，我有看到陳文儀要甲○○簽本票，‧‧餐
      廳外面一群人，陳文儀雖然沒有押住甲○○，但甲○○在那個情況下也不敢走
      （見前揭偵查卷第六十七頁）等語屬實。
（四）依上開情事觀之，自訴人既自陳當天確曾至山蘇餐廳與被告洽談雙方債務，以
      及當自訴人離開返家整理帳目資料時，均有乙○○之友人（曹金舜、陳文儀等
      人）陪同被告待在山蘇餐廳等候自訴人回來，佐以自訴人仍堅稱被告向其承購
      華夏中醫醫院，至今仍積欠二千多萬元等情（見前開偵卷第二十四頁），顯極
      易讓被告誤會或懷疑自訴人有教唆當時在被告旁之友人為恐嚇及妨害被告自由
      等行為，因此要難以被告事後不能證明其所訴之事實為真實，即認被告有誣告
      之故意。
（五）至於被告對自訴人在警局訊問時提出恐嚇及妨害自由告訴時之供詞，雖籠統指
      稱：「伊至山蘇餐廳赴會，遭乙○○等人言詞恐嚇稱不讓伊離去，除非債務問
      題解決，才讓伊離去，伊因礙於人多，才不敢離開」（見八十九年十一月二十
      八日之警訊筆錄，前揭偵查卷第十九頁背面）等語，惟觀諸上開言詞並未明白
      指稱究係何人所為。其後依被告於警訊時稱：「曹金舜、陳文儀及生仔三人輪
      流以惡言三字經辱罵伊，且不讓伊離開，約晚間六時三十分許乙○○抵達，仍
      堅持伊欠他二千多萬未還，‧‧顯然是仗人多要恐嚇伊給錢，在座陳文儀與生
      仔二人並揚言要對伊住在台東之父母與家人不利，且當場要伊簽具五百萬之支
      票給他們，多次作勢要打伊，‧‧但伊自認不應付款，所以拒絕簽具支票，一
      直僵持至晚間十時二十分許，由詹德安報警始脫困」（見八十九年十二月八日
      之警訊筆錄，前揭偵查卷第二十一頁背面），以及於偵查中供稱：「（問）是
      否乙○○、陳文儀、曹金舜叫他的朋友押你？（答）陳文儀沒有叫他朋友這樣
      做，曹金舜沒有說話，乙○○那時不在場。（問）誰出言恐嚇？（答）陳文儀
      與他的朋友，恐嚇我沒有簽本票不准走。（問）乙○○有無恐嚇你？（答）沒
      有。（問）乙○○有無限制你的行動？（答）沒有，但有講債務要解決清楚不
      要走。」（前揭偵查卷第六十五頁、第六十六頁）等語，可知嗣後被告明白陳
      述何人出言讓被告感覺有遭恐嚇與妨害自由情事之時，並未指稱自訴人有何出
      言恐嚇或妨害自由之事，則綜觀被告上開言詞，尚難認被告所述有何蓄意虛偽
      之處。
五、依上所述，被告前揭告訴行為，核與誣告罪之構成要件有間，自無成立該罪之餘
    地。從而被告上開所辯，堪以採信，尚難僅憑自訴人片面指訴，逕認被告涉有誣
    告罪嫌。此外，復查無其他積極證據足資證明被告有何誣告之故意與犯行，揆諸
    首開說明，不能證明被告犯罪。原審因而為無罪之諭知，並無違誤。自訴人上訴
    仍執陳詞，指摘原判決不當，為無理由，應予駁回。
據上論斷，應依刑事訴訟法第三百六十八條，判決如主文。
中    華    民    國    九十一    年      一        月     二十三       日
                          臺灣高等法院刑事第十三庭
                              審判長法  官  蔡    燉
                                    法  官  李  春  地
                                    法  官  盧  彥  如
右正本證明與原本無異。
如不服本判決應於收受送達後十日內向本院提出上訴書狀，其未敘述上訴之理由者並
得於提起上訴後十日內向本院補提理由書（均須按他造當事人之人數附繕本）。
                                    書記官  何  閣  梅
中    華    民    國    九十一    年      一        月     二十三       日
